臺北高等行政法院判決　　　　　　　　　　　　　　　　九十三年度簡字第二○號
　　原　　　告　乙○○
　　　　　　　　丙○○
　　　　　　　　丁○○
　　兼共　　同
　　訴訟代理人　甲○○
　　被　　　告　財政部臺北市國稅局
　　代　表　人　張盛和（局長）
　　參　加　人　戊○○
　　　　　　　　己○○
　　　　　　　　庚○○
　　　　　　　　辛○○　　　　.
　　　　　　　　壬○○
右當事人間因遺產稅事件，原告不服財政部中華民國九十二年五月二十二日台財訴字
第０九一００五九五０四號訴願決定，提起行政訴訟，經本院裁定參加人參加訴訟。
本院判決如左：
    主 文
原告之訴駁回。
訴訟費用由原告負擔。
　　事  實
一、事實概要：
    緣被繼承人李榮澤於民國（下同）八十九年三月二十六日死亡，原告於八十九年
    五月二十九日申報遺產稅，經被告核定遺產總額新台幣（下同）四三、五八六、
    六０五元，並就查獲其短漏報遺產額二、四０一、一四八元部分，按漏稅額處一
    倍罰鍰計一六０、四六０元。原告不服，申請復查，未獲變更，提起訴願，經遭
    決定駁回，遂提起行政訴訟。
二、兩造聲明：
　(一)原告聲明：訴願決定及原處分均撤銷。
　(二)被告聲明：
    1.駁回原告之訴。
    2.訴訟費用由原告負擔。
三、兩造之陳述：
　(一)原告主張之理由：
    1.按贈與之定義及成立，依民法第四百零六條、遺產及贈與稅法第四條第二項之
      規定旨趣，應有贈與人及受贈人雙方之意思表示一致始能成立。因此，本案首
      應審究者，厥為被繼承人有無生前贈與，始能審查繼承人有無漏報遺產稅問題
      。本案原告於原復查理由書主張，系爭漏報遺產額二、四００、０００元，係
      被繼承人生前自行支出之款項。然被告於復查決定書中以士林區農會八十九年
      十月五日士農社字第四四一號函暨存款憑條影本，認定系爭款項係原告甲○○
      於八十九年三月十七日下午一時二十二分，自被繼承人於士林區農會存款帳戶
      內提領（原告甲○○否認提領該筆），係屬被繼承人生前贈與原告之財產。但
      被告於復查決定書中又謂：「‧‧‧被繼承人之身體及精神狀況，並無出院處
      理事務之能力‧‧‧」，似認被繼承人於贈與之當時（即提領系爭款項之時）
      意思能力有欠缺，其贈與之意思能力，但卻又據前開農會之函文中，認為該系
      爭款項，係被繼承人之生前贈與行為，核其前後認定之事實互有矛盾。而贈與
      之行為，既應有贈與人及受贈人之意思表示一致始能成立。則被告既認定被繼
      承人當時之精神狀況無處理事務能力，即無所謂之生前贈與行為，亦無所謂原
      告甲○○受贈系爭二、四００、０００元，應依法視為遺產須申報遺產稅之事
      。
    2.被告於復查決定書引據林口長庚醫院八十九年九月三十日（八九）長庚法字第
      ０六七一號函文所載內容認定，被繼承人於住院期間內，其身體及精神狀況，
      並無出院處理事務之能力，而其中所指之「精神狀況」，事涉被繼承人之精神
      狀態有無贈與之意思能力，為本案之重點，然被告僅單憑台北市士林農會之取
      款憑條，遽認為系被繼承人生前贈與，而疏漏審查贈與之生效要件，實有違誤
      。
　(二)被告主張之理由：
    1.按「經常居住中華民國境內之中華民國國民死亡時遺有財產者，應就其在中華
      民國境內境外全部遺產，依本法規定，課徵遺產稅。」、「本法稱贈與，指財
      產所有人以自己之財產無償給予他人，經他人允受而生效力之行為。」、「被
      繼承人死亡前二年內贈與下列個人之財產，應於被繼承人死亡時，視為被繼承
      人之遺產，併入其遺產總額，依本法規定徵稅：一、被繼承人之配偶。‧‧‧
      。」、「納稅義務人對依本法規定，應申報之遺產或贈與財產，已依本法規定
      申報而有漏報或短報情事者，應按所漏稅額處以一倍至二倍之罰鍰。」、為行
      為時遺產及贈與稅法第一條第一項、第四條第二項、第十五條第一項暨第四十
      五條所明定。次按「‧‧‧但應受行政罰之行為，僅須違反禁止規定或作為義
      務，而不以發生損害或危險為其要件者，推定為有過失，於行為人不能舉證證
      明自己無過失時，即應受處罰。‧‧‧。」司法院釋字第二七五號解釋可資參
      照。
    2.被告原核定查獲原告短漏報被繼承人死亡前二年內贈與其配偶二、四００、０
      ００元，暨存款一、一四八元合計短漏報遺產額二、四０一、一四八元，乃依
      前揭稅法規定按漏稅額一六０、四六０元「即核定全部應納稅額：一八三、五
      ０八元〈減〉核定申報及免罰應納稅額：二三、０四八元」處一倍罰鍰一六０
      、四六０元。
    3.本案原告主張短漏報生前贈與財產二、四００、０００元部分，未存入繼承人
      帳戶，並未刻意逃漏稅捐乙節。該系爭生前贈與財產二、四００、０００元，
      係由被繼承人之配偶即原告甲○○於八十九年三月十七日下午一時二十二分自
      被繼承人於士林區農會活期儲蓄存款帳戶（帳號00000000）內提領現
      金，有卷附士林區農會八十九年十月五日士農社字第四四一號函暨取款憑條影
      本可稽，亦為原告所不爭，屬被繼承人生前贈與其配偶甲○○之財產。依前揭
      法條規定應視為被繼承人之遺產，自應併入其遺產總額課徵。至原告主張該筆
      款項係被繼承人於生前自行支出乙節，經查被繼承人係於八十九年三月十七日
      凌晨三時四十分被送至台北長庚醫院急診後，於當日下午六時轉至林口長庚醫
      院住院治療，至八十九年三月二十六日下午四時五十分病危自願出院，至當日
      下午五時死亡止，被繼承人之身體及精神狀況，並無出院處理事務之能力，有
      卷附長庚醫院八十九年九月三十日（八九）長庚法字第０六七一號函檢附之護
      理記錄單影本可稽。是被繼承人之配偶親自提領系爭款項之時間，依據長庚醫
      院之護理記錄單影本記載，被繼承人當日係於長庚醫院急診中，原告申稱該款
      項係被繼承人自行支出乙節，顯非事實。再者，原告又無法提示足以證明提領
      之現金二、四００、０００元流向之相關證明文據供核，空言主張，自無足採
      。是系爭款項原告既漏未申報，其縱非故意，亦難謂為無過失，自仍應受罰。
      原處分依據前揭稅法規定，按漏稅額處一倍罰鍰一六０、四六０元，尚無不符
      。
    4.玆原告除執前詞外，復以被告復查決定既認定被繼承人當時之精神狀況無處理
      事務能力，則被繼承人即無所謂生前贈與行為，被告逕予處罰，顯有不當云云
      ，資為爭議。經查被告復查決定書以被繼承人係於八十九年三月十七日凌晨急
      診住院，係在於說明被繼承人當日並無處理事務能力之事實，與能否為意思表
      達之能力無關。且系爭現金係原告親自提領，自應相當清楚該筆提領現款之用
      途流向，並應提示相關證明文據以實其說，原告未能提示該筆現款之用途流向
      相關文據供核，空言主張，自難謂為有理由。
    5.本案縱使被繼承人未有將系爭現金贈與其配偶即原告甲○○之意思而非屬被繼
      承人生前之贈與，惟原告既未能提示該筆現款之用途流向之相關文據供核，自
      仍屬被繼承人之現金遺產，原告既漏未申報，自仍應受罰。又本案核定之本稅
      部分已為原告所不爭，是其漏報之事實明確，原處分就所漏稅額處一倍罰鍰一
      六０、四六０元，尚無不合，併予陳明。
　　理  由
一、行政訴訟法第二百二十九條第一項所定適用簡易程序之數額，業經司法院以九十
    二年九月十七日院台廳行一字第二三六八一號令增至新台幣二十萬元，並定於九
    十三年一月一日實施。本件原告爭執之金額未逾新台幣二十萬元，自應適用簡易
    程序事件，爰不經言詞辯論為判決。
二、按「經常居住中華民國境內之中華民國國民死亡時遺有財產者，應就其在中華民
    國境內境外全部遺產，依本法規定，課徵遺產稅。」及「納稅義務人對依本法規
    定，應申報之遺產或贈與財產，已依本法規定申報而有漏報或短報情事者，應按
    所漏稅額處以一倍至二倍之罰鍰。」分別為行為時遺產及贈與稅法第一條第一項
    及第四十五條所明定。同法施行細則第十三條規定：「被繼承人死亡前因重病無
    法處理事務期間舉債、出售財產或提領存款，而其繼承人對該項借款、價金或存
    款不能證明其用途者，該項借款、價金或存款，仍應列入遺產課稅。」
三、本件被繼承人於八十九年三月十七日凌晨三時四十分被送至台北長庚醫院急診後
    ，於當日下午六時轉至林口長庚醫院住院治療，至八十九年三月二十六日下午四
    時五十分病危出院，當日下午五時死亡，而原告甲○○於八十九年三月十七日下
    午一時二十二分自被繼承人在士林區農會活期儲蓄存款帳戶（帳號000000
    00）內提領現金二、四００、０００元，此有長庚醫院八十九年九月三十日（
    八九）長庚法第０六七一號函檢附之護理記錄單影本及士林區農會八十九年十月
    五日士農社字第四四一號函暨取款憑條、存摺交易明細查詢單影本附原處分卷可
    稽。原告甲○○空言否認提領該現金，並不足採。是原告係於被繼承人住院急救
    期間，提領上開現金二、四００、０００元，顯屬被繼承人死亡前因重病無法處
    理事務期間提領存款，而其繼承人即原告未能說明該存款之流向，對該項存款並
    不能證明其用途，依前揭說明，該項存款仍應列入遺產課稅。被告認其為被繼承
    人死亡前二年內贈與其配偶之財產，固非正確，然其既屬遺產，即應列入遺產申
    報。又原告另漏報被繼承人之存款遺產一、一四八元，此有支票存款內容查詢（
    明細）表附原處分卷為證，並為兩造所不爭執。是原告申報遺產時，並未申報上
    開二筆遺產合計二、四０一、一四八元，原處分以原告短漏報遺產額二、四０一
    、一四八元，按漏稅額處一倍罰鍰計一六０、四六０元（計算式見原處分書），
    並無違法。訴願決定予以維持，亦無不合。原告訴請撤銷，為無理由，應予駁回
    。
四、據上論結，本件原告之訴為無理由，爰依行政訴訟法第二百三十六條、第九十八
    條第三項前段，判決如主文。
中　　華　　民　　國　　九十三　　　年　   六　　　月   　　四       日
                                  臺北高等行政法院  第二庭
      　　　　　　　　　　　　　　　　　　　　      法　官　吳東都
右為正本係照原本作成。
本件以訴訟事件所涉及之法律見解具有原則性者為限，始得於本判決送達後二十日
內向本院提出上訴狀並表明上訴理由，如已於本判決宣示後送達前提起上訴者，應
於判決送達後二十日內補具上訴理由（均按他造人數附繕本），且經最高行政法院
許可後方得上訴。
中　　　華　　　民　　　國　　九十三　　年　　　六　　　月　　　四　　　日
                                                    書記官  李金釵
